---
title: "Capítulo 1: Introdução ao R, RStudio e RMarkdown"
subtitle: "Processamento Digital de Imagens Orbitais"
---

```{r setup, include=FALSE}
knitr::opts_chunk$set(echo = TRUE)
```

<div style="text-align: justify;">

# Capítulo 01 - Introdução ao R, RStudio e RMarkdown

## Referência Principal

MENESES, P. R.; ALMEIDA, T. D.; ROSA, A. N. D. C. S.; SANO, E. E. et al. Introdução ao Processamento de Imagens de Sensoriamento Remoto. Brasília: UnB-CNPq, 276 p., 2012.

## Pastas ou Diretório de trabalho

A primeira etapa de trabalho é reconhecer em qual diretório de trabalho estamos operando. Para verificar qual a pasta do computador em que os documentos estão salvos, acessíveis para carregamento e onde todas as produções ficaram salvas, a função é *getwd()*. Nela não é preciso digitar nada, somente a função.

```{r}
getwd()
```
A função apresenta o caminho do diretório de trabalho (pasta no computador). Ressalvamos que a organização é a chave para manter todos os seus códigos/scripts, arquivos, figuras, imagens, mapeamentos, conjuntos de dados e resultados de pesquisa disponíveis para você. Recomendamos que todos os arquivos sejam salvos em uma única pasta, com nomes que não usem caracteres especiais ou acentos (ex.: **arquivodetrabalho** ao invés de **arquivo_de_trabalho**), de modo a facilitar seu uso no R. 

Caso esteja trabalhando em um computador que não é seu (um computador compartilhado) ou ainda não tenha criado um diretório para você, recomendamos a criação e a seleção deste diretório para o uso no R. Existem duas formas de fazer isso: 

1. Você pode fazer manualmente no RStudio, seguindo este caminho: *Session* (Sessão) no menu superior > Selecione *Set Working Directory* (Definir Diretório de Trabalho) > Escolha uma das opções: *To Directory* (Para o Diretório) que permite navegar até o diretório desejado no seu sistema de arquivos ou *Choose Directory* (Escolher Diretório) que abre uma janela de seleção de diretório para escolher o diretório de trabalho.

2. Se preferir, você pode fazer isso usando a estrutura de códigos atraves da função *setwd()* e inserir entre os parênteses o caminho da pasta disponibilizado em propriedades do arquivo/pasta do windows, como mostramos na sequência.

```{r}
# Define o diretório de trabalho para um caminho específico - copiar o caminho para a pasta em propriedades do arquivo/pasta
setwd("C:/ARQUIVOS COMPUTADOR/DOUTORADO/EBOOK PROCESSAMENTO DIGITAL DE IMAGENS")

# Confira se a seleção do diretório foi realizada corretamente
getwd()
```

Realizadas estas operações estamos prontos para o trabalho. Vale retomar: **não esqueça de salvar todos os arquivos dentro desta pasta*. Seja qual for a extensão do arquivo (diferentes programas), deixe salvo nesta pasta para não perder nada. É possível fazer isso em um pendrive ou hd externo, se preferir; mas tome sempre o cuidado de conferir se o R está interpretando que você está trabalhando no diretório dos dois instrumentos. Sabemos que é difícil manter tudo junto quando se trata de organização, por isso lembre-se de usar nomes que facilitem seu entendimento na hora de buscar os arquivos necessários. 

## Carregamento de pacotes de funções

Para realizar a instalação de pacotes para as análises espaciais e geocomputacionais a função empregada é *install.packages()*, onde se insere o nome do pacote entre os parênteses. No código a seguir, instalaremos alguns pacotes funcionais para as análises que realizaremos ao longo do curso. 

```{r eval=FALSE, include=FALSE}
install.packages("dplyr")  
install.packages("fmsb")
install.packages("gapminder")
install.packages("geodata")
install.packages("geosphere")
install.packages("ggmap")
install.packages("ggnewscale")
install.packages("ggplot2")
install.packages("ggplot2sf")
install.packages("ggspatial")
install.packages("gridExtra" )
install.packages("GSODR")
install.packages("kableExtra")
install.packages("leaflet")
install.packages("magrittr")
install.packages("mapdata")
install.packages("Matrix")
install.packages("OpenStreetMap")
install.packages("osmdata")
install.packages("ows4R")
install.packages("pander")
install.packages("raster")
install.packages("rgdal")
install.packages("rJava")
install.packages("sf")      
install.packages("spatstat.geom")
install.packages("spatstat")
install.packages("spData")
install.packages("terra")   
install.packages("tidycensus")
install.packages("tidyverse")
install.packages("tigris")
install.packages("tmap")
remotes::install_github('r-tmap/tmap')
```

Os pacotes instalados serão apresentados posteriormente, à medida que os utilizaremos no curso. O importante agora é entender como se dá a instalação e o carregamento dos pacotes de análise no RStudio. Após a instalação é preciso carregar o pacote. Para realizar o carregamento de pacotes, os quais envolvem diferentes funções e recursos para as análises, a função empregada é *library()*. Entre os parenteses da função, insere-se o nome do pacote a ser carregado, conforme ilustramos no código a seguir:

```{r include=FALSE}
library(dplyr)  
library(gapminder)
library(geodata)
library(ggmap)
library(ggnewscale)
library(ggplot2)
library(ggspatial)
library(gridExtra)
library(GSODR)
library(leaflet)
library(magrittr)
library(mapdata)
library(osmdata)
library(ows4R)
library(pander)
library(raster)
library(rgdal)
library(sf)      
library(spData)
library(terra)   
library(tidycensus)
library(tidyverse)
library(tigris)
library(tmap)
```

No código acima, carregamos diferentes pacotes do R que estão associados às análises espaciais e geocomputacionais. Ao longo do curso, as exploraremos à medida que forem requeridas em nossas análises. 

## Operações básicas e visualização de recursos

Neste ponto, vamos explorar algumas funções do R que são úteis nas análises espaciais. A primeira delas é o carregamento do conjunto de dados vetoriais, normalmente estruturados em tabelas (dados tabulares). Para o carregamento usamos a função *read_excel()* e criaremos um conjunto de dados usando um nome de identificação seguido de <- para que R interprete a criação do conjunto. Baixamos os dados tabulares populacionais do Estado de São Paulo para a análise; o arquivo tem o nome **populacao01.xls** e foi indexado na pasta de trabalho. 

```{r echo=TRUE}
library(readxl)
populacao01 <- read_excel("C:/ARQUIVOS COMPUTADOR/DOUTORADO/EBOOK PROCESSAMENTO DIGITAL DE IMAGENS/populacao01.xls")

populacao01
```

Com os dados tabulares carregados em um objeto no R (dataframe), podemos realizar várias operações, desde a seleção de linhas e colunas, até a criação de novos conjuntos a partir desse. 

```{r}
#Criando novos conjuntos selecionando colunas específicas do conjunto
area_urbanizada = populacao01 [, c(1,3,10)] #selecionamos as colunas 1,3,10 do conjunto populacao01 e criamos um novo conjunto "area_urbanizada"
area_urbanizada
```

```{r}
#verificando informações do conjunto
summary(area_urbanizada)
names(area_urbanizada)
crs(area_urbanizada)
ncell(area_urbanizada)
```

Essas informações são úteis para reconhecer que tipo de conjunto de dados estamos trabalhando e como as informações nele podem ser usadas para outras análises, o que chamamos de análise exploratória. Agora vamos carregar o outro conjunto que já está no diretório, cujo arquivo recebe o nome de **localsp.xls**. Criaremos o conjunto local sp para analisar as informações. 
```{r echo=TRUE}
library(readxl)
localsp <- read_excel("C:/ARQUIVOS COMPUTADOR/DOUTORADO/EBOOK PROCESSAMENTO DIGITAL DE IMAGENS/localsp.xls")

localsp
```

Neste conjunto notamos que existem algumas informações de posicionamento geográfico, como LONG, LAT e ALT, respectivamente, longitude, latitude e altitude. Aqui vamos conhecer a função *plot()*, a qual permite a plotagem de dados de acordo com os eixos X e Y. Usaremos somente LONG e LAT para espacializar os pontos referentes a cada uma das linhas do conjunto **localsp**

```{r}
#plotagem do conjunto de dados utilizando long e lat (colunas 18 e 19 do conjunto localsp)
plot(localsp[, (18:19)])
```
A função **plot()** não se limita a este modelo de distribuição; pelo contrário, a função é muito poderosa, permitindo a construção de diferentes modelos. Confira usando o código a seguir.

```{r}
example ("plot")
```

```{r}
example ("persp")
```
Para conhecer outros modelos, convidamos você a acessar o meu "help" do RStudio, onde são apresentadas diferentes tipologias de dados em que se aplicam a função *plot()*, basta executar o código na sequência. 

```{r}
?plot
```

Outra função também usada para a criação de mapeamentos é a função *ggplot()*, que permite a criação de mapas de diferentes formatos usando os conjuntos de dados. Para ilustrar o funcionamento da função, utilizamos o conjunto **localsp** e as informações de latitude e longitude de referências. Realizamos alguns ajustes, como a alteração do nome dos eixos e do título (em *labs*), a determinação dos pontos em vermelho (color = "red") e o tamanho dos pontos (size = 1). Confira a estrutura do código e o resultado gerado através da função *print()*.

```{r echo=TRUE, message=FALSE, warning=FALSE}
#estruturando os pontos a serem plotados
pontos_sp <- ggplot() +
  geom_point(data = localsp, aes(x = localsp$LONG, y = localsp$LAT), color = "red", size = 1) +
  labs(title = "Mapa com Pontos de Latitude e Longitude", x = "Longitude", y = "Latitude")

print(pontos_sp)
```
Para demostrar que podemos ampliar as camadas sobrepostas na função ggplot(), carregaremos um arquivo shapefile dos municipios de São Paulo para usar como fundo do nosso mapa. Primeiramente vamos carregar o arquivo shapefile.

```{r}
#carregamento do shapefile
municipios_shp <- st_read ("sp_municipios.shp")

#conferência do carregamento
municipios_shp

#filtragem do conjunto para os atributos "NM_MUNICIP" (nome do município) e "geometry" (geometria)
cidades_shp <- municipios_shp[, c("NM_MUNICIP", "geometry")]

#conferência do novo conjunto
cidades_shp

#verificando a presença de sistema de referenciamento
crs(cidades_shp)

#plotagem do conjunto, optando pela coloração cinza (gray)
plot(cidades_shp, col = "gray")
```
Após as análises, podemos utilizar o conjunto **cidades_shp** como camada de fundo para o mapeamento de pontos **pontos_sp**. Então vamos adicionar esta camada no mapeamento feito pela função *ggplot()*. 

```{r echo=TRUE, message=FALSE, warning=FALSE}
#estruturando os pontos a serem plotados
pontos_sp02 <- ggplot() +
  geom_sf(data = cidades_shp, fill = "lightgray", color = "black") +
  geom_point(data = localsp, aes(x = localsp$LONG, y = localsp$LAT), color = "red", size = 1) +
  labs(title = "Mapa com Pontos de Latitude e Longitude", x = "Longitude", y = "Latitude")

print(pontos_sp02)
```
Agora temos uma camada com os recortes municipais do Estado de São Paulo e os pontos (que representam as áreas povoados do Estado). 

Os exemplos gerados até aqui são para ilustração e ambientação no R. Não se esgotam a eles e podem ser muito mais refinados, como demonstraremos ao longo do nosso curso. Mas, para deixar vocês ansiosos pelo que o R pode trazer, extraímos do livro *Geocomputation with R* (Geocomputação com o R), presente na Bibliografia da aula prática, um código que gera um mapeamento interativo. Execute o código e descubra como o R pode ser um recurso formidável de geocomputação. 

```{r}
library(leaflet)
popup = c("Robin", "Jakub", "Jannes")
leaflet() |>
  addProviderTiles("NASAGIBS.ViirsEarthAtNight2012") |>
  addMarkers(lng = c(-3, 23, 11),
             lat = c(52, 53, 49), 
             popup = popup)
```

Com isso, encerramos nossa primeira aula em R e esperamos que tenham aproveitado as dicas. Ao longo do curso exploraremos outros recursos e ampliaremos os conhecimentos sobre os temas aqui tratados. 

[Índice](apresentação.html)  

[Capítulo 02 - Classificação de Imagens Orbitais](capítulo-02---classificação-de-imagens-orbitais.html)

## Referências Bibliográficas


ANDERSON, E. C. Making Maps with R Â: Reproducible Research. GitHub, 2021. Disponível em: https://eriqande.github.io/rep-res-web/lectures/making-maps-with-R.html.

CHAMBERS, J. M. Extending R. CRC Press, 364p., 2017. ISBN: 9781498775724.

DA SILVA, F. R.; GONÇALVES-SOUZA, T.; PATERNO, G. B.; PROVETE, D. B.; VANCINE, M. H. Análises ecológicas no R. Recife, PE: Nupeea, 1ª ed., 640p., 2022. ISBN: 9788579175640. Disponível em: https://analises-ecologicas.com/.

GAUTHIER, N. Anthromes 12K DGG (V1) analysis code and R research compendium. Harvard Dataverse, 2021. DOI: https://doi.org/10.7910/DVN/6FWPZ9.

LOVELACE, R. Introduction to visualizing spatial data in R. 2017. Disponível em:https://github.com/Robinlovelace/Creating-maps-in-R.

LOVELACE, R., NOWOSAD, J., & MUENCHOW, J. Geocomputation with R. Chapman and Hall/CRC, 353p., 2019. Disponível em: https://www.routledge.com/Geocomputation-withR/Lovelace-Nowosad-Muenchow/p/book/9780367670573

MACHLIS, S. Create maps in R in 10 (fairly) easy steps. Computerworld, 2017. Disponível em: https://www.computerworld.com/article/3038270/create-maps-in-r-in-10-fairly-easy-steps.html.

MARTOS, G. Cluster Analysis with R. 2021. Disponível em: https://rstudio-pubsstatic.s3.amazonaws.com/33876_1d7794d9a86647ca90c4f182df93f0e8.html.

MENESES, P. R.; ALMEIDA, T. D.; ROSA, A. N. D. C. S.; SANO, E. E. et al. Introdução ao Processamento de Imagens de Sensoriamento Remoto. Brasília: UnB-CNPq, 276 p., 2012.

MORENO, M. & BASILLE, M. Drawing beautiful maps programmatically with R, sf and ggplot2 - Part 1: Basics. 2021. Disponível em: https://r-spatial.org/r/2018/10/25/ggplot2-sf.html.

MUENCHOW, J.; SCHRATZ, P.; BRENNING, A. RQGIS: Integrating R with QGIS for Statistical Geocomputing. The R Journal, 9, n. 2, p. 409-428, 2017 2017. Doi: https://doi.org/10.32614/RJ-2017-067.

NOVIA, D. Cluster Analysis in R: Tips for Great Analysis and Visualization. Datanovia, 2018.Disponível em: https://www.datanovia.com/en/blog/cluster-analysis-in-r-simplified-and-enhanced/.

PEBESMA, E.; BIVAND, R. Spatial Data Science: With Applications in R. Chapman and Hall/CRC, 1ª ed., 314p., 2023. Doi: https://doi.org/10.1201/9780429459016.

R-BLOGGERS. Cluster Analysis in R. 2021. Disponível em: https://www.rbloggers.com/2021/04/cluster-analysis-in-r/.

STANIAK, M.; BIECEK, P. The Landscape of R Packages for Automated Exploratory Data Analysis. The R Journal, v. 11, n. 2, 23 p., 2019. Disponível em: https://arxiv.org/pdf/1904.02101.

VENABLES, W. N.; SMITH, D. M. An Introduction to R. R Core Team, 2017. Disponível em: http://colinfay.me/intro-to-r/#.

WICKHAM, H. Advanced R. CRC Press, 2ª ed., 2022. Disponível em: https://advr.hadley.nz/#license

</div>
