---
title: "Capítulo 02 - Classificação de Imagens Orbitais"
subtitle: "Processamento Digital de Imagens Orbitais"
---

```{r setup, include=FALSE}
knitr::opts_chunk$set(echo = TRUE)
```

<div style="text-align: justify;">

# Capítulo 02 - Classificação de Imagens Orbitais

## Classificação de Imagens Orbitais em R

Na aula de hoje iremos precisar dos pacotes a seguir. Então, antes de iniciar, realizem a instalação dos pocotes e o carregamento dos mesmos, como instruído no código a seguir. 

```{r eval=FALSE, include=FALSE}
#instalação dos pacotes necessário para a aula
install.packages("sf")
install.packages("raster")
install.packages("RColorBrewer")
```

```{r include=FALSE}
#carregamento dos pacotes necessários para a aula
library(sf)
library(raster)
library(ggplot2)
library(grid)
library(RColorBrewer)
```


Tutorial de como baixar imagens de satélite da plataforma Copernicus (https://dataspace.copernicus.eu/explore-data):

- https://hatarilabs.com/ih-en/how-to-download-esa-sentinel-2-satellite-images
- https://www.youtube.com/watch?v=XcW1wpegenE


## Conferindo a pasta de trabalho

Antes de darmos início ao trabalho, vamos conferir se estamos trabalhando no diretório correto (pasta de trabalho).   
```{r}
#encontrar diretório de trabalho
getwd()
```

```{r}
#selecionar diretório de trabalho
setwd ("C:/ARQUIVOS COMPUTADOR/DOUTORADO/EBOOK PROCESSAMENTO DIGITAL DE IMAGENS")
```

No computador de vocês o caminho será diferente do meu. Então, se for preciso, façam os ajustes. 

Primeiramente, vamos carregar o pacote "sf", usado para manipulação de dados geoespaciais. Conforme vimos na aula anterior, as imagens orbitais possuem um resumo sobre elas, o qual é necessário para que haja a leitura da imagem pelos softwares. Portanto, *sf* vai nos ajudar nessa frente. Vamos instalar e carregar o pacote na sequência. 

Após o carregamento do pacote, vamos carregar o arquivo **"Franca.kml"**, disponível na nossa pasta no Google Drive. O carregamento é feito através da função *st_read()* que integra o pacote *sf*. No código a seguir, coloque o caminho para o diretório em que você está trabalhando (substitua o meu). Após o carregamento, criamos o conjunto de dados **franca** e printamos o conjunto com a função *print()*. 

```{r echo=FALSE}
franca <- st_read("C:/ARQUIVOS COMPUTADOR/DOUTORADO/EBOOK PROCESSAMENTO DIGITAL DE IMAGENS/Franca.kml")
print(franca)
```

Note que o resultado de *print()* é um resumo do tipo de conjunto que estamos trabalhando, aquele que dissemos que estaria presente na imagem orbital. 

Feito isso, utilizaremos o arquivo **CBERS_4_MUX_20231228_156_123_L4_BAND8.tif** que também consta na pasta de trabalho do Google Drive (recomendo baixar todos os arquivos CERBS na pasta de trabalho do computador). Este arquivo refere-se a uma imagem orbital disponibilizada pelo INPE, no acervo digital da instituição. Ao salvar as imagens no computador elas aparecerão em escala de cinza; não se preocupem, ao carregar no RStudio, os demais arquivos CERBS serão lidos já na escala RGB. Para o carregamento, a função será *raster()* com a especificação do nome do arquivo na pasta de trabalho. Posteriormente, utilizaremos a função *plot()* para visualizar a imagem do arquivo. 

```{r}
imagem_orbital <- raster("CBERS_4_MUX_20231228_156_123_L4_BAND8.tif")

plot(imagem_orbital)
```
Notem que a visualização do arquivo já encontra-se em RGB (colorida), isto ocorre pelas diretrizes dos arquivos de suporte (demais arquivos na pasta de trabalho).

Agora vamos recortar, da imagem orbital carregada, uma área de interesse para a análise (classificação). Para o recorte, estruturamos um quadrado de aproximadamente 20.000 (distância entre valores máximo e mínimo de XY) sobre a área de interesse; optamos por este valor porque, ao desenhar um quadrado no Google Earth sobre a cidade de Franca-SP, notamos que ele cobria praticamente todo o perímetro urbano da cidade (área urbana e rural inclusas). 

Considerando os valores de xy min e máx da imagem orbital, disponibilizado por *extent()*, realizamos a determinação do quadrado sobre a imagem orbital

```{r}
extent(imagem_orbital)

# Definir a extensão geográfica da área de interesse (substitua com suas próprias coordenadas)
aoi_extent <- extent(c(xmin = 196940  , xmax = 216940   , ymin = 7723010 , ymax = 7743010 ))

# Recortar a área de interesse
imagem_recortada <- crop(imagem_orbital, extent(aoi_extent))

# Visualizar a imagem recortada
plot(imagem_recortada)
```

## Classificação Não-Supervisionada no R

### kMeans

Usaremos os arquivos imagem_orbital01 e imagem_recortada. Nesta técnica de classificação, precisamos indicar no nosso código quantos grupos/classes queremos identificar. Vamos tentar identificar as seguintes classes:

* pastagens;
* reflorestamentos;
* matas nativas; 
* áreas agricultáveis;
* solo exposto (estradas de chão);
* área urbanizada;
* corpos d'água; 

A partir desta definição, utilizaremos o código abaixo para rodar a classificação não-supervisionada kMeans.

```{r}

# Supondo que a imagem orbital já foi carregada e é representada por "imagem_recortada"

# Obter os valores dos pixels
valores_pixels <- raster::extract(imagem_recortada, raster::extent(imagem_recortada), buffer = 500)

# Normalizar os valores
valores_normalizados <- scale(valores_pixels)

# Remover valores ausentes dos dados normalizados
valores_normalizados[is.na(valores_normalizados)] <- 0

# Ajustar o número de clusters para 7
num_clusters <- 7

# Realizar a clusterização com k-means
kmeans_result <- kmeans(valores_normalizados, centers = num_clusters)

# Atribuir rótulos aos clusters
rotulos_clusters <- kmeans_result$cluster

# Atribuir rótulos aos pixels
valores_atribuidos <- matrix(rotulos_clusters, ncol = ncol(imagem_recortada), nrow = nrow(imagem_recortada), byrow = TRUE)
imagem_agrupada <- setValues(imagem_recortada, valores_atribuidos)

# Visualizar a imagem original e a imagem agrupada
par(mfrow=c(1, 2))
plot(imagem_recortada, main = "Imagem Original")
plot(imagem_agrupada, col = brewer.pal(num_clusters, "Set3"), main = "Imagem Agrupada")

```

```{r include=FALSE}
#exportando a figura para o diretório de trabalho
png("C:/ARQUIVOS COMPUTADOR/DOUTORADO/EBOOK PROCESSAMENTO DIGITAL DE IMAGENS/imagem_agrupada.png", res = 300, width = 3600, height = 3600)
plot(imagem_agrupada, col = brewer.pal(num_clusters, "Set3"), main = "Imagem Agrupada")
dev.off
```

```{r include=FALSE}
#exportando a figura para o diretório de trabalho
png("C:/ARQUIVOS COMPUTADOR/DOUTORADO/EBOOK PROCESSAMENTO DIGITAL DE IMAGENS/imagem_recortada.png", res = 300, width = 3600, height = 3600)
plot(imagem_recortada, main = "Imagem Original")
dev.off
```

Observamos que a Classificação não supervisionada kMeans realizou a classificação da nossa imagem orbital recortada em 7 classes, conforme definimos anteriormente, gerando a imagem agrupada no código acima. A seguir, vamos individualizar cada uma das 7 classes em plotagens separadas. 

```{r}
# Supondo que a imagem agrupada já foi criada e é representada por "imagem_agrupada" e que os rótulos dos grupos estão na variável "rotulos_clusters"

# Ajustar o número de clusters
num_clusters <- max(rotulos_clusters)

# Descobrir quantas classes únicas existem
classes_unicas <- unique(rotulos_clusters)
num_classes <- length(classes_unicas)

# Criar uma paleta de cores com base no número real de classes
paleta_cores <- brewer.pal(num_classes, "Set3")

# Loop para criar visualizações separadas para cada classe
for (i in classes_unicas) {
  # Subconjunto da imagem original para a classe atual
  subconjunto_original <- imagem_recortada
  subconjunto_original[rotulos_clusters != i] <- NA
  
  # Visualizar a classe atual
  plot(subconjunto_original, col = paleta_cores[i], main = paste("Classe", i))
}
```

```{r include=FALSE}
#exportando a figura para o diretório de trabalho # Loop para criar e salvar visualizações separadas para cada classe
for (i in classes_unicas) {
  # Subconjunto da imagem original para a classe atual
  subconjunto_original <- imagem_recortada
  subconjunto_original[rotulos_clusters != i] <- NA
  
  # Criar nome do arquivo
  nome_arquivo <- paste("Classe", i, "_imagem_recortada.png", sep = "")
  
  # Exportar a figura para o diretório de trabalho
  png(nome_arquivo, res = 300, width = 3600, height = 3600)
  plot(subconjunto_original, col = paleta_cores[i], main = paste("Classe", i))
  dev.off()
}
```

Com isto, encerramos a aula 02 apresentando uma ferramenta de classificação de imagem orbital não supervisonada, a kMeans. Conseguimos carregar a imagem orbital adquirida na plataforma do Copernicus, recortar esta imagem em uma área de interesse e realizar a classificação em 7 classes. Plotamos estes dados e visualizamos em conjunto e individualmente cada uma das categorias classificadas. 

[Índice ](index.html)  

[Capítulo 01 - Introdução ao R, RStudio e RMarkdown](capítulo-01---introdução-ao-r-rstudio-e-rmarkdown.html)

[Capítulo 03 - Histogramas - Quantização e Amostragem](capítulo-03---histogramas---quantização-e-amostragem.html)

## Referências Bibliográficas

ANDERSON, E. C. Making Maps with R Â: Reproducible Research. GitHub, 2021. Disponível em: https://eriqande.github.io/rep-res-web/lectures/making-maps-with-R.html.

CHAMBERS, J. M. Extending R. CRC Press, 364p., 2017. ISBN: 9781498775724.

DA SILVA, F. R.; GONÇALVES-SOUZA, T.; PATERNO, G. B.; PROVETE, D. B.; VANCINE, M. H. Análises ecológicas no R. Recife, PE: Nupeea, 1ª ed., 640p., 2022. ISBN: 9788579175640. Disponível em: https://analises-ecologicas.com/.

GAUTHIER, N. Anthromes 12K DGG (V1) analysis code and R research compendium. Harvard Dataverse, 2021. DOI: https://doi.org/10.7910/DVN/6FWPZ9.

LOVELACE, R. Introduction to visualizing spatial data in R. 2017. Disponível em:https://github.com/Robinlovelace/Creating-maps-in-R.

LOVELACE, R., NOWOSAD, J., & MUENCHOW, J. Geocomputation with R. Chapman and Hall/CRC, 353p., 2019. Disponível em: https://www.routledge.com/Geocomputation-withR/Lovelace-Nowosad-Muenchow/p/book/9780367670573

MACHLIS, S. Create maps in R in 10 (fairly) easy steps. Computerworld, 2017. Disponível em: https://www.computerworld.com/article/3038270/create-maps-in-r-in-10-fairly-easy-steps.html.

MARTOS, G. Cluster Analysis with R. 2021. Disponível em: https://rstudio-pubsstatic.s3.amazonaws.com/33876_1d7794d9a86647ca90c4f182df93f0e8.html.

MENESES, P. R.; ALMEIDA, T. D.; ROSA, A. N. D. C. S.; SANO, E. E. et al. Introdução ao Processamento de Imagens de Sensoriamento Remoto. Brasília: UnB-CNPq, 276 p., 2012.

MORENO, M. & BASILLE, M. Drawing beautiful maps programmatically with R, sf and ggplot2 - Part 1: Basics. 2021. Disponível em: https://r-spatial.org/r/2018/10/25/ggplot2-sf.html.

MUENCHOW, J.; SCHRATZ, P.; BRENNING, A. RQGIS: Integrating R with QGIS for Statistical Geocomputing. The R Journal, 9, n. 2, p. 409-428, 2017 2017. Doi: https://doi.org/10.32614/RJ-2017-067.

NOVIA, D. Cluster Analysis in R: Tips for Great Analysis and Visualization. Datanovia, 2018.Disponível em: https://www.datanovia.com/en/blog/cluster-analysis-in-r-simplified-and-enhanced/.

PEBESMA, E.; BIVAND, R. Spatial Data Science: With Applications in R. Chapman and Hall/CRC, 1ª ed., 314p., 2023. Doi: https://doi.org/10.1201/9780429459016.

R-BLOGGERS. Cluster Analysis in R. 2021. Disponível em: https://www.rbloggers.com/2021/04/cluster-analysis-in-r/.

STANIAK, M.; BIECEK, P. The Landscape of R Packages for Automated Exploratory Data Analysis. The R Journal, v. 11, n. 2, 23 p., 2019. Disponível em: https://arxiv.org/pdf/1904.02101.

VENABLES, W. N.; SMITH, D. M. An Introduction to R. R Core Team, 2017. Disponível em: http://colinfay.me/intro-to-r/#.

WICKHAM, H. Advanced R. CRC Press, 2ª ed., 2022. Disponível em: https://advr.hadley.nz/#license

</div>